【裁判字號】    93,訴,5085
【裁判日期】    950731
【裁判案由】    拆屋還地
【裁判全文】
臺灣臺北地方法院民事判決              93年度訴字第5085號
    原      告  丙○○
    訴訟代理人  陳明正律師
    複  代理人  甲○○
    被      告  戊○○
                石碇鄉○○道法.
    法定代理人  丁  ○
    上二人共同
    訴訟代理人  乙○○
上列當事人間請求拆屋還地事件，本院於民國九十五年六月三十
日言詞辯論終結，判決如下：
    主  文
原告之訴及假執行之聲請均駁回。
訴訟費用由原告負擔。
    事實及理由
壹、程序方面：原告起訴主張：「一、被告戊○○應將座落於台
    北縣石碇鄉○○段橫坪小段０一二五—００００、０一二五
    —０００一、００二０—００００、００二一—００００、
    ００二一—０００一、０一０二—００００號土地上建物拆
    除，並將該部分土地返還予原告。二、原告願供擔保，請准
    宣告假執行。」，嗣於民國九十四年六月十四日具狀追加石
    碇鄉○○道法聖組光明彌勒佛堂（代表人：丁○）為被告，
    並變更聲明：「一、被告石碇鄉○○道法聖組光明彌勒佛堂
    （代表人：丁○）應將座落於台北縣石碇鄉○○○段橫坪小
    段０一二五—００００、０一二五—０００一、００二０—
    ００００、００二一—００００地號土地如附圖所示，Ａ部
    分面積四十七平方公尺；Ｄ部分面積三百七十二平方公尺、
    四十八平方公尺、一百三十八平方公尺；Ｆ部分面積一十八
    平方公尺土地上之建物拆除及將如附圖所示Ｂ部分面積一百
    零九平方公尺、二百九十八平方公尺；Ｃ部分面積五百三十
    六平方公尺、四十一平方公尺、一百五十九平方公尺之土地
    騰空，並將Ａ、Ｂ、Ｃ、Ｄ、Ｆ之土地返還原告。二、被告
    戊○○應將座落於台北縣石碇鄉○○○段橫坪小段００二一
    —００００地號土地如附圖所示Ｅ部分面積二百一十三平方
    公尺土地上之建物拆除，並將該Ｅ部分之土地返還原告。三
    、原告願供擔保，請准宣告假執行。」，核其所為，雖屬訴
    之變更追加，惟被告於訴之變更及追加均無異議，而為本案
    之言詞辯論，依民事訴訟法第二百五十五條第二項之規定視
    為同意追加，應予准許。
貳、原告起訴主張：緣台北縣石碇鄉○○○段橫坪小段０一二五
    —００００、０一二五—０００一、００二０—００００、
    ００二一—００００、００二一—０００一地號土地為原告
    所有。詎被告多年來無權占用上開土地，並於部分土地上搭
    蓋建物，原告屢經催請其拆屋還地，被告戊○○均辯稱上開
    土地業已向原告及其他共有人買受，被告為有權占有云云，
    惟被告提出之土地賣渡定頭契約書及覺書係屬偽造，此觀該
    契約書上之筆跡全屬同一人所作，原告根本未於該契約上簽
    名，枉論其同意將土地賣給被告，被告並不能證明原告將系
    爭土地賣予被告，原告自得依民法第七百七十六條規定請求
    無權占有人即被告將該等地上建物拆除、騰空，並返還占用
    土地等語。並聲明：「一、被告石碇鄉○○道法聖組光明彌
    勒佛堂（代表人：丁○）應將座落於台北縣石碇鄉○○○段
    橫坪小段０一二五—００００、０一二五—０００一、００
    二０—００００、００二一—００００地號土地如附圖所示
    ，Ａ部分面積四十七平方公尺；Ｄ部分面積三百七十二平方
    公尺、四十八平方公尺、一百三十八平方公尺；Ｆ部分面積
    一十八平方公尺土地上之建物拆除及將如附圖所示Ｂ部分面
    積一百零九平方公尺、二百九十八平方公尺；Ｃ部分面積五
    百三十六平方公尺、四十一平方公尺、一百五十九平方公尺
    之土地騰空，並將Ａ、Ｂ、Ｃ、Ｄ、Ｆ之土地返還原告。二
    、被告戊○○應將座落於台北縣石碇鄉○○○段橫坪小段０
    ０二一—００００地號土地如附圖所示Ｅ部分面積二百一十
    三平方公尺土地上之建物拆除，並將該Ｅ部分之土地返還原
    告。三、原告願供擔保，請准宣告假執行。」。
參、被告則以：系爭土地早於四十一年三月十五日由原告及共有
    人陳潘腰、陳秀談妥買賣總價二千元，並於同年四月三十日
    由代書人鍾鳴鶴正式簽訂土地賣渡定頭契約書將系爭土地賣
    予被告戊○○及訴外人潘金榜，立約時當場即交付買賣價金
    一千五百元，原告亦當場將所有權狀及共有人保持証交予被
    告戊○○。嗣因訴外人潘金榜於七十五年間過世，其母遂將
    其所有部分讓售予被告戊○○。惟系爭買賣契約書訂立後，
    被告戊○○曾多次催促原告從速依照契約內容將應備齊之文
    件交予被告戊○○辦理移轉登記，但原告總藉故拖延，經被
    告戊○○再三催促後，原告始告知賣方陳潘腰已於四十一年
    十月死亡，尚未辦繼承；另訴外人陳秀早在台灣光復時已行
    方不明，正找尋候回中，故而又邀請萬華代書處代書張春發
    另立覺書，要求被告戊○○將殘款五百元先行給付，並於覺
    書中約定，嗣後失蹤及繼承手續完畢後，斷不敢刁難蓋章將
    該土地辦理移轉登記予被告戊○○。是被告戊○○係基於買
    賣之法律關係占有使用系爭土地已達五十餘年，具有正當權
    源，原告自不得以無權占有而請求返還，且原告請求權應已
    罹時效而消滅。又被告戊○○於七十六年間將系爭部分土地
    捐獻給被告石碇鄉○○道法聖組光明彌勒佛堂，是以被告石
    碇鄉○○道法聖組光明彌勒佛堂使用系爭土地之原因為贈與
    ，有其正當權源，並非無權占有。再者，若系爭土地果為原
    告所有，則原告何以長達四十多年從未過問，不僅其產權憑
    証均在被告手中，且期間田賦代金亦均由被告繳納等語，資
    為抗辯，並請求駁回原告之訴及其假執行之請求；如受不利
    之判決，願供擔保免予假執行。
肆、得心證之理由：本件原告起訴主張系爭土地為其所有，被告
    無權占有上開土地，應將該土地上之建物拆除，並返還原告
    ，固據其提出土地登記謄本六份為證，惟被告則主張有權占
    有，並以前詞置辯，是本件之爭點，厥為被告是否對系爭土
    地有占有之正當權源？查系爭土地早已由原告及其共有人陳
    潘腰、陳秀於四十一年三月十五日以二千元出賣於被告戊○
    ○及訴外人潘金榜，並於同年四月三十日正式簽訂「土地賣
    渡定頭契約書」，同時由被告及訴外人潘金榜交付買賣價金
    一千五百元，原告並當場將系爭土地之所有權狀及共有人保
    持證交予被告，嗣因訴外人潘金榜死亡，乃由其母即訴外人
    潘許春將系爭與被告戊○○共有之上開土地出賣予被告戊○
    ○，嗣因系爭土地之出賣人即訴外人陳潘腰於四十一年十月
    已死亡，尚未辦理繼承登記，及出賣人陳秀早在台灣光復後
    已行方不明，無法辦理上開土地之移轉登記，乃由被告戊○
    ○與原告簽立「覺書」，該「覺書」中，除被告戊○○應將
    殘款五百元先行給付外，同時亦約定，「嗣後失蹤及繼承手
    續完畢後，斷不敢刁難蓋章將該土地辦理移轉登記予被告戊
    ○○」等情，有被告所提出之土地賣渡定頭契約書、承諾書
    、土地所有權狀、共有人書狀保持證、覺書等文件資料為證
    ；又上開資料雖原告否認其真正認係偽造云云；然上開資料
    中之系爭土地所有權狀及共有人書狀保持證正本，經本院函
    向台北縣新店地政事務所確認上開文件是否為真正，亦經該
    地政事務所於九十五年五月十六日以北縣店地登字第０九五
    ０００六三０一號函覆知本院：「貴院函送之台北縣石碇鄉
    ○○○段橫坪小段二十、二十一、二十一之一、一０二、一
    二五、一二五之一、烏塗窟段摸乳巷小段八十七地號等七筆
    土地所有權狀正本共七紙，及烏塗窟段橫坪小段二十、一二
    五之一等二筆土地共有人書狀保持證正本共六紙，記載內容
    與本所登記簿所載三十六年七月一日辦理之土地總登記相符
    ，且確為當時所核發之所有權狀及共有人保持證」等語，徵
    按，上開文件均為被告戊○○保管持有中，此若非被告戊○
    ○早已和原告及其共有人間有買賣系爭土地之關係，衡情，
    被告戊○○自無可能持有系爭文件之正本，甚至持有該正本
    達數十年之久原告仍容認而不予取討之理，是原告空言否認
    系爭文件之真正，復且就此對其有利之事實，亦未舉證以實
    其說，足見其所辯，尚難採信。
伍、綜上所述，原告本於所有物返還請求權之法律關係，請求被
    告返還系爭土地，及拆除建物，自屬無理由，應予以駁回。
    原告之訴既經駁回，則其假執行之聲請即失所附麗，爰併駁
    回之。
陸、本件判決之基礎已臻明確，兩造其餘攻擊防禦方法及舉證，
    核與判決無影響，毋庸一一論列，併此敘明。
柒、據上論結，原告之訴為無理由，依民事訴訟法第七十八條，
    判決如主文。
中    華    民    國  九十五  年    七    月  三十一  日
                  民事第五庭    法  官  蔡世祺
以上正本係照原本作成。
如對本判決上訴，須於判決送達後廿日內向本院提出上訴狀。
中    華    民    國  九十五  年    七    月  三十一  日
                                書記官  黃媚鵑


司法院資訊處製作；財團法人民間司法改革基金會備份。
